【裁判字號】    97,台上,866
【裁判日期】    970229
【裁判案由】    殺人等罪
【裁判全文】
最高法院刑事判決              九十七年度台上字第八六六號
上  訴  人  甲○○
選任辯護人  張國楨律師
上列上訴人因殺人等罪案件，不服台灣高等法院台中分院中華民
國九十六年十一月二十日第二審更審判決（九十五年度重上更(二)
字第二三號，起訴案號：台灣南投地方法院檢察署八十八年度偵
字第八六三號），提起上訴，本院判決如下：
    主  文
原判決撤銷，發回台灣高等法院台中分院。
    理  由
本件原判決認定上訴人甲○○受僱於賴義隆，以駕駛ＨＹ─九五
六號營業用曳引車（子車車號ＰＪ─一二號）載運砂石為業，為
從事駕駛業務之人。其於民國八十八年一月七日駕駛上開曳引車
，由南投縣集集鎮千集砂石場載運含車輛總重五十四．五六公噸
（超載約十九公噸）之砂石，沿省道新台十六線之快速道路，由
集集往南投方向行駛，欲前往雲林縣麥寮六輕廠；同日下午一時
二十分許，途經南投縣名間鄉○○村○○路之斜坡三岔路口，該
路段路面乾燥、無缺陷、無障礙物、晴天、視距良好，且汽車行
駛時，應注意避免車輛嚴重超載，以免影響其曳引車煞車系統正
常運作，依當時情形又無不能注意之情事，竟疏於注意，因嚴重
超載，影響曳引車煞車系統之正常運作，致無法煞車，而撞及同
向行駛由羅生源騎乘ＮＯＹ─四八七號機車搭載蘇偉成、魏宏丞
騎乘ＩＤＡ─六三六號機車搭載乙○○及陳鉦義騎乘ＩＷＧ─一
一八號機車搭載楊鈞棋而暫停在該處路口等待紅燈之該三部機車
，再撞斷路旁之紅綠燈水泥柱子後始行停住，造成蘇偉成頭部外
傷顱骨骨折，陳鉦義因頭胸腹壓迫粉碎而當場死亡，楊鈞棋則受
有左側胸部壓迫、肋骨連枷性骨折、右腳大腿膝上橫斷性骨折、
皮膚脫襪性撕裂、肌肉血管神經巨大外力扯斷不規則及右小腿閉
鎖性骨折等傷害；另魏宏丞、乙○○及羅生源三人則均僅受到身
體擦傷之傷害（魏宏丞、乙○○及羅生源均未據告訴）。嗣羅生
源經乙○○拉離車體下方後，此時上訴人知已撞及六人，尚有三
人被輾壓於車底下，其由車輛後視鏡窺見楊鈞棋倒臥於右後側第
二、三輪間之車輪下，一息尚存，竟未立即下車處置，反萌生殺
人之犯意，故為倒車輾壓，造成楊鈞棋「頭部壓迫粉碎」而當場
死亡，因而撤銷第一審之科刑判決，改判論處上訴人從事業務之
人，因業務上之過失致人於死，處有期徒刑參年，減為有期徒刑
壹年陸月；又殺人，處有期徒刑拾貳年，固非無見。
惟查(一)懈怠過失與疏虞過失雖同為犯罪之責任條件，然前者係應
注意能注意而不注意，對於犯罪事實之發生並無預見，後者則為
預見其發生，而確信其不發生，對於犯罪事實之發生本有預見，
由於自信不致發生疏於防虞，終於發生，二者態樣顯不相同，故
刑法第十四條第一項、第二項分別予以規定，以示區別。本件原
判決事實認上訴人於八十八年一月七日下午一時二十分許，駕駛
ＨＹ─九五六號營業用曳引車沿省道新台十六線，由集集往南投
方向行駛，途經南投縣名間鄉○○村○○路之斜坡三岔路口，該
路段路面乾燥、無缺陷、無障礙物、晴天、視距良好，且汽車行
駛時，應注意避免車輛嚴重超載，以免影響其曳引車煞車系統正
常運作，依當時情形又無不能注意之情事，竟疏於注意，因嚴重
超載，影響曳引車煞車系統之正常運作，致無法煞車而肇事等情
（見原判決第二頁），似指上訴人於蘇偉成、陳鉦義死亡及魏宏
丞、乙○○及羅生源之受傷為有懈怠過失。但理由中謂上訴人「
明知」曳引車之嚴重超載，影響煞車系統之正常運作，將導致煞
車失靈，而有肇事之虞，仍不顧行車安全，貿然出車，終因煞車
失靈而肇事等情（見原判決第四頁第十七行、第三頁第三行），
似謂上訴人有疏虞過失，則上訴人究因懈怠過失或為疏虞過失而
造成上開傷、亡，事實尚欠明確。如為疏虞過失，則上訴人對於
犯罪事實之發生有所預見，但是否具有「自信不致發生疏於防虞
」而肇事之過失要件，未見原審詳加調查審認。又上訴人對於蘇
偉成、陳鉦義死亡及魏宏丞、乙○○及羅生源之受傷如有懈怠過
失，此項過失與肇事路段路面乾燥、無缺陷、無障礙物、晴天、
視距良好有何關聯性，亦無一語敘及，併有可議。(二)原判決認上
訴人於肇事後，明知楊鈞棋倒於曳引車二、三輪間之車輪下，一
息尚存，竟萌生殺人之犯意，故為倒車輾壓，造成楊鈞棋「頭部
壓迫粉碎」而當場死亡。但依驗斷書所示，楊鈞棋之之創傷除「
頭部遭壓扁、腦髓自口鼻流失，左眼球突出」（應係右眼之誤，
詳見偵查卷第七二頁照片所示）外，尚有左側胸部壓迫，肋骨連
枷性骨折、右腳大腿膝上橫斷性骨折、皮膚脫襪性撕裂、肌肉血
管神經巨大外力扯斷不規則及右小腿閉鎖性骨折（見相驗卷第九
九頁背面）；且依現場照片所示：楊鈞棋之腹部並為倒下之紅綠
燈水泥柱所重壓（見偵查卷第七六、七七頁），足見楊鈞棋為上
訴人倒車輾壓前，已受上開胸部等處之創傷及腹部為倒下之紅綠
燈水泥柱所重壓，上開創傷及重壓是否足致楊鈞棋當場死亡？如
楊鈞棋於上訴人於倒車輾壓前即告死亡，則上訴人嗣後倒車為殺
人之犯行時，有無主觀之認識與客觀事實相互齟齬之錯誤情形，
攸關上訴人殺人既、未遂責任及因果關係之認定，亦待查明釐清
。(三)原判決係依上訴人於警詢中所稱：其於肇事後未即時下車，
於往外看時，發現左邊前輪下躺一個人（死者蘇偉成），乃將車
子往前移動約七十公分，然後再倒車向後移動一點點等語，為上
訴人殺人之部分論據（見原判決第九頁第一五行）。如上開供述
屬實，則楊鈞棋之頭部應在輾壓車輪之前；但依現場照片所示：
楊鈞棋之頭部卻在輾壓車輪之後（見同上照片），是上訴人有無
倒車輾壓楊鈞棋死亡，即待深入調查、細心推求。(四)按證人，係
指在刑事程序中，陳述自己對於待證事實見聞之第三人；而鑑定
人，係指本於其專業之知識，輔助法院判斷特定證據之個人或機
關；至於鑑定證人，係指依特別之專門知識而得知以往事實之人
，亦即陳述唯有具有特別之專門知識始得知、察覺以往事實或狀
態之人，兼具證人與鑑定人之角色。原判決認定上訴人犯殺人罪
，係依證人高崇斌所證：「我們複勘現場時，依據安全帽破損的
方向及陳鉦義頭部被輾壓的情形，判斷是被告（上訴人）由左往
右前進，但楊鈞棋受傷的情形剛好相反，所以我研判被告應該是
在倒車時造成楊鈞棋死亡」、「發現只有楊鈞棋臉上有砂土的情
形，但與被告所載的砂土並不是相同的砂，所以不可能是車斗上
的沙掉下來，楊鈞棋受傷的情形……所以認為應該是被告倒車，
擋泥板擠壓楊鈞棋頭部，然後發生震動，沙子掉下來所致」等情
為主要之論據（見原判決第七頁第六行起）。惟該證人並非案發
當時所目擊經歷，是否具有「證人」適格，已有疑義；如為鑑定
證人之身分予以訊問，亦未說明其具有鑑定人證人之適格之憑據
，逕以其個人意見之詞為認定犯罪事實之基礎，是否與證據法則
有違，即有研求之餘地。上訴意旨指摘原判決不當，尚非全無理
由，應認仍有撤銷發回更審之原因。
據上論結，應依刑事訴訟法第三百九十七條、第四百零一條，判
決如主文。
中    華    民    國  九十七  年    二    月  二十九  日
                      最高法院刑事第六庭
                          審判長法官  陳  正  庸
                                法官  賴  忠  星
                                法官  林  秀  夫
                                法官  宋      祺
                                法官  陳  祐  治
      本件正本證明與原本無異
                                      書  記  官
中    華    民    國  九十七  年    三    月    五    日
                                                 H


司法院資訊處製作；財團法人民間司法改革基金會備份。
